臺灣新北地方法院刑事判決
111年度金訴字第1548號
公  訴  人  臺灣新北地方檢察署檢察官
被      告  周保成


上列被告因違反洗錢防制法等案件，經檢察官提起公訴（111年
度偵字第32716號），被告於本院準備程序中就被訴事實為有罪
之陳述，經告知簡式審判程序之旨，並聽取當事人之意見後，經
本院合議庭裁定由受命法官獨任進行簡式審判程序，判決如下：
    主  文
周保成犯三人以上共同詐欺取財罪，處有期徒刑壹年肆月。扣案
如附表二所示之物均沒收。
　　事  實
一、周保成於民國111年5月起，加入林豐為、陳家凱(另行偵辦
    中)及暱稱「阿勝」、「匾額」等成年人成立之具有持續性
    、牟利性及結構性犯罪組織詐欺集團（下稱詐欺集團），由
    周保成擔任取款車手。嗣周保成與前開詐欺集團成員共同意
    圖為自己不法之所有，基於三人以上共同詐欺取財及共同掩
    飾或隱匿詐欺取財所得來源及去向之犯意聯絡，由不詳詐欺
    集團成員先於附表一所示時間，以附表一所示方式詐欺附表
    一所示之人，致其陷於錯誤，而於附表一所示時間匯款如附
    表一所示款項至附表一所示帳戶，其後再由不詳詐欺集團以
    附表一所示方式轉匯，周保成再依「匾額」指示於附表一所
    示時間、地點提領如附表一所示金額，而以此方式掩飾或隱
    匿犯罪所得來源及去向。
二、案經林碧淑訴由新北市政府警察局海山分局報告臺灣新北地
    方檢察署檢察官偵查起訴。
    理  由
一、按除被告所犯為死刑、無期徒刑、最輕本刑為3年以上有期
    徒刑之罪或高等法院管轄第一審案件者外，於第一次審判期
    日前之準備程序進行中，被告先就被訴事實為有罪之陳述時
    ，審判長得告知被告簡式審判程序之旨，並聽取當事人、代
    理人、辯護人及輔佐人之意見後，裁定進行簡式審判程序，
    刑事訴訟法第273條之1第1項定有明文。查本件被告周保成
    所犯係死刑、無期徒刑、最輕本刑為3年以上有期徒刑以外
    之罪，其於本院準備程序就被訴事實為有罪之陳述（見本院
    卷第41頁），經法官告知簡式審判程序之旨，並聽取公訴人
    、被告之意見後，本院合議庭認宜進行簡式審判程序，爰依
    上揭規定裁定由受命法官獨任進行簡式審判程序。又本案證
    據之調查，依刑事訴訟法第273條之2規定，自不受同法第15
    9條第1項、第161條之2、第161條之3、第163條之1及第164
    條至第170條規定之限制，依法均具證據能力，合先敘明。
二、次按，組織犯罪防制條例第12條第1項中段規定：「訊問證
    人之筆錄，以在檢察官或法官面前作成，並經踐行刑事訴訟
    法所定訊問證人之程序者為限，始得採為證據。」，此為刑
    事訴訟證據能力之特別規定，且較92年2月6日修正公布，同
    年9月1日施行之刑事訴訟法證據章有關傳聞法則之規定更為
    嚴謹，自應優先適用。依上開規定，證人於警詢時之陳述，
    於違反組織犯罪防制條例案件，即不具證據能力，不得採為
    判決基礎（最高法院104年度台上字第203號判決意旨可資參
    照）。從而，證人於警詢時之陳述，於違反組織犯罪防制條
    例案件，不具證據能力，而無刑事訴訟法第159條之2、第15
    9條之3等規定之適用。準此，本案證人非在檢察官及法官面
    前依法具結之證述及供述，就被告涉犯組織犯罪防制條例案
    件部分，無證據能力，附此敘明。
三、上揭事實業據被告於本院準備程序及審理時均認罪（見本院
    卷第41、52頁），並經證人即告訴人林碧淑於警詢時指證明
    確（見偵卷第24至26頁），且有證人即中國信託銀行行員鄭
    惠文於警詢之證述在卷可憑（見偵卷第37至反面頁），復有
    告訴人林碧淑與「Jane Street」之Line對話紀錄翻拍相片
    、臨櫃匯款單共1份、被告填寫之提款單1紙、被告中國信託
    銀行帳號000000000000號帳戶之交易明細1份、監視器錄影
    畫面擷圖1份、被告與「匾額」、「阿勝」、「陳凱」、林
    豐為間之對話紀錄擷圖各1件附卷可稽（見偵卷第27至36、4
    7、53、56至58、59至60、61至65、66至68、69至73、74至8
    1頁），足認被告前揭任意性自白與事實相符，堪足採信。
    是本案事證明確，被告犯行洵堪認定，應依法論科。
四、論罪科刑：
  ㈠關於罪名及罪數：
　⒈按行為人於參與同一詐欺集團之多次加重詐欺行為，因部分
    犯行發覺在後或偵查階段之先後不同，肇致起訴後分由不同
    之法官審理，為裨益法院審理範圍明確、便於事實認定，即
    應以數案中「最先繫屬於法院之案件」為準，以「該案件」
    中之「首次」加重詐欺犯行與參與犯罪組織罪論以想像競合
    。縱該首次犯行非屬事實上之首次，亦因參與犯罪組織之繼
    續行為，已為該案中之首次犯行所包攝，該參與犯罪組織行
    為之評價已獲滿足，自不再重複於他次詐欺犯行中再次論罪
    ，俾免於過度評價及悖於一事不再理原則；又犯罪之著手，
    係指行為人基於犯罪之決意而開始實行密接或合於該罪構成
    要件之行為而言。而首次加重詐欺犯行，其時序之認定，自
    應以詐欺取財罪之著手時點為判斷標準；詐欺取財罪之著手
    起算時點，依一般社會通念，咸認行為人以詐欺取財之目的
    ，向被害人施用詐術，傳遞與事實不符之資訊，使被害人陷
    於錯誤，致財產有被侵害之危險時，即屬詐欺取財罪構成要
    件行為之著手，並非以取得財物之先後順序為認定依據（最
    高法院109年度台上字第3945號、110年度台上字第2066號判
    決意旨可供參照）。查被告於111年5月起加入詐欺集團並為
    如附表一所示犯行，業經本院認定如前，而上開詐欺集團係
    三人以上，以實施詐術為手段所組成，具有持續性及牟利性
    之有結構性組織，業如前述，被告加入該集團後，未曾因與
    同一集團共同實施詐欺取財行為而經起訴判刑，且本院亦係
    被告參與該集團而經偵查起訴後首先繫屬之法院，有臺灣高
    等法院被告前案紀錄表1份在卷可據，是被告於本案如附表
    一所為，係其參與該集團後於本案中首次詐欺取財行為，應
    論以組織犯罪防制條例之參與犯罪組織罪。
　⒉次查，本案詐欺集團成員有3人以上等情，業據被告於本院準
    備程序及審理時供承在卷，足認被告主觀上已知悉所參與之
    詐欺集團有三人以上，而構成刑法第339條之4第1項第2款三
    人以上共同犯詐欺取財罪；另依洗錢防制法第3條第1款之規
    定，最輕本刑為6月以上有期徒刑以上之罪，係屬洗錢防制
    法所稱之特定犯罪，而被告就附表一所犯刑法第339條之4第
    1項之罪之法定刑為1年以上7年以下有期徒刑，核屬洗錢防
    制法第3條第1款所定義之特定犯罪，而被告與其所屬詐欺集
    團為製造金流斷點且阻撓嗣後特定犯罪之刑事偵查追訴，由
    詐欺集團成員先指示告訴人匯入附表一所示帳戶後，復以附
    表一所示方式轉匯上開款項，被告再按「匾額」指示前往臨
    櫃提款，而以此方式隱匿特定犯罪所得之來源及去向，自與
    洗錢防制法第2條第2款之洗錢行為相符，而觸犯同法第14條
    第1項之一般洗錢罪。
　⒊是核被告所為，係犯組織犯罪防制條例第3條第1項之參與犯
    罪組織罪、刑法第339條之4第1項第2款之三人以上共同詐欺
    取財罪、洗錢防制法第14條第1項之一般洗錢罪。被告及上
    開詐欺集團成員間就附表一所示犯行，具犯意聯絡及行為分
    擔，為共同正犯。被告所犯參與犯罪組織罪、三人以上共同
    詐欺取財罪、一般洗錢罪，屬一行為而同時觸犯數罪名，為
    想像競合犯。而想像競合犯之處斷刑，本質上係「刑之合併
    」；其所謂從一重處斷，乃將想像競合犯組成之評價上數罪
    ，合併為科刑一罪，其所對應之刑罰，亦合併其評價上數罪
    之數法定刑，而為一個處斷刑。易言之，想像競合犯侵害數
    法益者皆成立犯罪，論罪時必須輕、重罪併舉論述，同時宣
    告所犯各罪名，包括各罪有無加重、減免其刑之情形，亦應
    說明論列，量刑時併衡酌輕罪部分量刑事由，評價始為充足
    ，然後依刑法第55條前段規定「從一重處斷」，非謂對於其
    餘各罪可置而不論。因此，法院決定處斷刑時，雖以其中最
    重罪名之法定刑，做為裁量之準據，惟於裁量其輕重時，仍
    應將輕罪合併評價在內（最高法院108年度台上字第4405、4
    408號判決意旨可供參照）。查本案被告於本院準備程序及
    審理時，就違反洗錢防制法之部分坦承犯行，而在偵查或審
    判中自白，應依洗錢防制法第16條第2項規定減輕其刑。是
    被告就附表一所犯參與犯罪組織罪、三人以上共同詐欺取財
    罪、一般洗錢罪，應從一重之三人以上共同詐欺取財罪處斷
    。
　㈡本案量刑：
　　爰以行為人之責任為基礎，審酌被告均正值青壯，不思以正
    當途徑獲取財物，反加入詐欺集團而與詐欺集團成員共同遂
    行詐騙行為，欲牟取不法報酬，且透過詐欺集團成員間之組
    織化及分層分工，使上開詐術更容易遂行，且詐欺所得之款
    項流向難以查緝，手段可議，所為實不足取，而應予非難；
    又佐以被告參與本案犯行之手段、情節，及附表一所示告訴
    人所受財產上損害之程度；兼衡被告於本院準備程序及審理
    時均坦承犯行，態度尚可，且亦與告訴人以新臺幣（下同）
    5萬元達成調解等節；復衡酌被告於本院審理時自承最高學
    歷為高中肄業之智識程度，目前從事木工，未婚、無子女，
    每月收入大概3至5萬，須幫忙貼補家計之家庭狀況及經濟情
    形等一切情狀，量處如主文所示之刑，以資懲儆。
五、沒收：
　㈠扣案如附表二編號1所示之物，為被告所有，並用以與本案詐
    欺集團其他成員聯絡使用等情，業經被告自承在卷（見本院
    卷第51頁），而屬供犯罪所用之物，爰均依刑法第38條第2
    項前段規定宣告沒收。
　㈡扣案如附表二編號2所示現金35萬元，為本案告訴人依指示匯
    款40萬元後，被告依附表一所示方式臨櫃提領之款項，剩餘
    之5萬元部分，現仍在被告如附表一所示帳戶內等情，業經
    被告於本院審理時供承在卷（見本院卷第50頁），而均為被
    告本案之犯罪所得，惟被告業與告訴人以5萬元達成調解，
    有本院調解筆錄1份附卷可稽（見本院卷第157、401頁），
    是就被告上開賠付之金額部分，應已達沒收制度剝奪被告犯
    罪利得之立法目的，故認就被告上開犯罪所得5萬元部分再
    予沒收，有過苛之虞，爰依刑法第38條之2第2項之規定，不
    予宣告沒收；惟扣除前開已賠付部分，扣案如附表二編號2
    所示之現金35萬元，仍應依刑法第38條之1第1項之規定宣告
    沒收。
六、末按，發起、主持、操縱或指揮犯罪組織者，處3年以上10
    年以下有期徒刑，得併科新臺幣1億元以下罰金；參與者，
    處6月以上5年以下有期徒刑，得併科新臺幣1千萬元以下罰
    金。但參與情節輕微者，得減輕或免除其刑；犯第1項之罪
    者，應於刑之執行前，令入勞動場所，強制工作，其期間為
    3年，組織犯罪防制條例第3條第1項、第3項固有明文，然因
    上開規定就受處分人之人身自由所為限制，違反憲法比例原
    則及憲法明顯區隔原則之要求，與憲法第8條保障人身自由
    之意旨不符，並於110年12月10日之日起失效，業經司法院
    大法官以釋字第812號解釋在案，是就參與犯罪組織者，得
    於刑之執行前，令入勞動場所，強制工作之規定，既經司法
    院大法官認定有違憲之情事，且自解釋公布之日起失其效力
    ，本案自無從對被告宣告強制工作，附此敘明。
據上論斷，應依刑事訴訟法第273 條之1 第1項、第299條第1項
前段，判決如主文。
本案經檢察官李淑珺提起公訴，檢察官王江濱到庭執行職務。
中　　華　　民　　國　　111 　年　　10　　月　　27　　日
                  刑事第七庭  法  官  白承育 
上列正本證明與原本無異。
如不服本判決，應於判決送達後20日內敘明上訴理由，向本院提
出上訴狀 (應附繕本) ，上訴於臺灣高等法院。其未敘述上訴理
由者，應於上訴期間屆滿後20日內向本院補提理由書「切勿逕送
上級法院」。
                              書記官  馬韻凱
中　　華　　民　　國　　111 　年　　11　　月　　1 　　日
附錄本案論罪科刑法條全文：
中華民國刑法第339條之4
犯第三百三十九條詐欺罪而有下列情形之一者，處一年以上七年
以下有期徒刑，得併科一百萬元以下罰金：
一、冒用政府機關或公務員名義犯之。
二、三人以上共同犯之。
三、以廣播電視、電子通訊、網際網路或其他媒體等傳播工具，
    對公眾散布而犯之。
前項之未遂犯罰之。
洗錢防制法第2條
本法所稱洗錢，指下列行為：
一、意圖掩飾或隱匿特定犯罪所得來源，或使他人逃避刑事追訴
    ，而移轉或變更特定犯罪所得。
二、掩飾或隱匿特定犯罪所得之本質、來源、去向、所在、所有
    權、處分權或其他權益者。
三、收受、持有或使用他人之特定犯罪所得。
洗錢防制法第14條
有第二條各款所列洗錢行為者，處七年以下有期徒刑，併科新臺
幣五百萬元以下罰金。
前項之未遂犯罰之。
前二項情形，不得科以超過其特定犯罪所定最重本刑之刑。
組織犯罪防制條例第3條
發起、主持、操縱或指揮犯罪組織者，處三年以上十年以下有期
徒刑，得併科新臺幣一億元以下罰金；參與者，處六月以上五年
以下有期徒刑，得併科新臺幣一千萬元以下罰金。但參與情節輕
微者，得減輕或免除其刑。
具公務員或經選舉產生之公職人員之身分，犯前項之罪者，加重
其刑至二分之一。
犯第一項之罪者，應於刑之執行前，令入勞動場所，強制工作，
其期間為三年。
前項之強制工作，準用刑法第九十條第二項但書、第三項及第九
十八條第二項、第三項規定。
以言語、舉動、文字或其他方法，明示或暗示其為犯罪組織之成
員，或與犯罪組織或其成員有關聯，而要求他人為下列行為之一
者，處三年以下有期徒刑，得併科新臺幣三百萬元以下罰金：
一、出售財產、商業組織之出資或股份或放棄經營權。
二、配合辦理都市更新重建之處理程序。
三、購買商品或支付勞務報酬。
四、履行債務或接受債務協商之內容。
前項犯罪組織，不以現存者為必要。
以第五項之行為，使人行無義務之事或妨害其行使權利者，亦同
。
第五項、第七項之未遂犯罰之。
附表一（金額均為新臺幣）：
犯罪事實        告訴人 詐欺方式及時間 匯款時間 匯款金額 匯入帳戶 轉匯過程 提領時間、金額 提領地點 林碧淑 詐欺集團不詳成員於111年6月初，以臉書結識林碧淑，對其佯稱可以下載投資軟體而投資獲利等語，致林碧淑陷於錯誤，遂依LINE帳號暱稱「Jane Street」成員指示匯款如右列所示。 111年7月11日10時58分許。 200,000元。 林豐為之中國信託銀行000-000000000000號帳戶。 不詳詐欺集團再將左列款項轉入陳家凱中國信託銀行000-0000000000000000號帳戶，又轉入周保成中國信託銀行帳戶000-000000000000號帳戶。 於111年7月13日13時14分許臨櫃提領350,000元。 新北市○○區○○路0段000號中國信託銀行埔墘分行。   111年7月13日12時18分許。 200,000元。     
附表二：
編號 扣案物品名稱 1 IPHONE手機（IMEI：000000000000000）1支。  IPHONE手機（含門號0000000000之SIM卡1張、IMEI：000000000000000）1支。 2 現金新臺幣35萬元。